【裁判字號】    98,消債抗,136
【裁判日期】    980929
【裁判案由】    更生事件
【裁判全文】
臺灣板橋地方法院民事裁定           98年度消債抗字第136號
抗  告  人  甲○○
即 債 務人
上列抗告人因消費者債務清理條例事件，聲請更生，對中華民國
98年3月31日本院97年度消債更字第612號裁定提起抗告，本院裁
定如下：
   主  文
抗告駁回。
抗告程序費用新臺幣壹仟元由抗告人負擔。
    理  由
一、本件聲請意旨及抗告意旨略以：抗告人於民國（下同）95年
    間與最大債權金融機構香港上海匯豐商業銀行 (原中華商業
    銀行)達成協商，自95年8月起，分80期，利率3.88%，每月
    10 日繳交新台幣（下同）26,482元。然抗告人任職於大名
    鼎鼎小客車租賃公司，業務內容為安排日本旅客來台之行程
    ，收入並不固定，須視當月業務量而定，又95年協商時抗告
    人平均每月收入仍有42,000餘元，惟自96年起因受景氣影響
    及本身身體健康影響，業務量大幅滑落，因而每月平均收入
    降為僅約16,925元，而協商金額卻高達26,482元，該協商條
    件實已大大超過聲請人所能負擔，聲請人苦撐至96年2月，
    終無以為繼而毀諾，實無力繼續履行上開協商條件，又消費
    者債務清理條例第2條第1項所稱之「消費者」資格，係指五
    年內未從事營業活動或從事小規模營業活動之自然人，抗告
    人雖前曾任「士霖眼模工業有限公司」之股東、「士林鑽石
    工業有限公司」之董事，卻早已於民國87年及82年間聲請解
    散，實際上亦無從事營業活動之情形，原審曾命抗告人陳報
    薪資證明及收入狀況，抗告人亦有陳報，惟原審僅憑薪資轉
    帳帳戶明細中有數筆轉帳金額，在未追問之情形下而認定抗
    告人財產陳報不實，略顯速斷，爰提起抗告，請求廢棄原裁
    定，並准予開始更生程序等語。
三、按債務人對於金融機構因消費借貸、自用住宅借款、信用卡
    或現金卡契約而負債務，在聲請更生或清算前，應提出債權
    人清冊，以書面向最大債權金融機構請求協商債務清償方案
    並表明共同協商之意旨，消費者債務清理條例第151條第1項
    定有明文。次按債務人與金融機構協商成立者，不得聲請更
    生或清算，但因不可歸責於己之事由，致履行顯有重大困難
    者，不在此限；本條例施行前，債務人依金融主管機關協調
    成立之中華民國銀行公會會員辦理消費金融案件無擔保債務
    協商機制與金融機構成立之協商，準用前項之規定，消費者
    債務清理條例第151條第5項、第6項分別定有明文。次按更
    生之聲請有下列情形之一者，應駁回之：一、債務人曾依本
    條例或破產法之規定而受刑之宣告；二、債務人曾經法院認
    可和解、更生或調協，因可歸責於己之事由，致未履行其條
    件；三、債務人經法院通知，無正當理由而不到場，或到場
    而不為真實之陳述，或拒絕提出關係文件或為財產變動狀況
    之報告，消費者債務清理條例（以下簡稱本條例）第46條定
    有明文；而按「聲請更生或清算不合程式或不備其他要件者
    ，法院應以裁定駁回之，但其情形可以補正者，法院應定期
    間先命補正」，本條例第8條亦著有明文可參。查本件抗告
    人具狀聲請更生，雖據自稱已提出財產及收入狀況說明書、
    財產資料歸屬清單、債權人清冊等到院，惟抗告人所檢附之
    前揭資料，因尚有部分關係文件、財產變動等必要資料並未
    齊備，而有命補正之必要，乃經原審於民國97年7月4日裁定
    命聲請人應於函到內5日內補正，該裁定並於97 年7月10日
    已合法送達代理人，此有原審送達證書1件在卷可稽（見原
    審卷第25頁）。惟抗告人雖於97年7月14日具狀補正，然斟
    酌其補正內容，不過僅在說明其自稱之可處分財產數額以及
    債務人清冊而已，然對於其他事項則付之闕如。嗣經原審再
    於97年7月17日去函通知聲請人補正聲請人於聲請前5年是否
    曾任公司之清算人等職務、以及確實之財產狀況說明書（如
    收入明細等，以上命聲請人補正事項參原審卷第29頁），乃
    抗告人雖於同年月21日收受上開通知（送達證書見原審卷第
    31頁），然其於同年月31日仍僅陳稱聲請人5年內未曾擔任
    公司清算人之職務、以及其於95年總所得為512, 951元、96
    年所得為203,099元、97年5.5月之所得為88,000 元，有其
    補正狀在卷足按（原審卷第32頁）等情，從而，抗告人就其
    原審檢附之華泰商業銀行中山分行活期儲蓄存款0000000000
    00-0號帳戶存摺內容所載有關於95年12月19日及96 年1月15
    日、5月8日、8月16日、9月14日、11月15日、12月13日（合
    計數額為98,000元），暨97年2月14日、4月14日、5月5日，
    曾各經由「轉帳」之方式而獲取5,000元至20, 000元不等之
    款項，有其上開金融機關存摺封面及內頁影印資料在卷可佐
    （見原審卷第37至41頁），惟有關該「轉帳」部分收入取得
    情節（原因、支付主體等），抗告人經原審通知命補正後，
    未據其提出相關證明文件釋明之，復始終隱瞞該部分實際收
    入存在之事實，而未見抗告人具狀解釋說明。綜上，堪認聲
    請人並未確實陳報其財產收入狀況，職是，本院審酌更生程
    序係為保護有更生誠意之債務人而設，債務人如不配合法院
    而為協力行為，即足認其欠缺清理債務之誠意，且無聲請更
    生之真意，自無加以保護之必要（消費者債務清理條例第9
    條、第46條參照），故本件抗告人聲請更生，程序上於法已
    有未合，先予敘明。
四、次按前開法律規定之「但因不可歸責於己之事由，致履行顯
    有重大困難者，不在此限」，其立法意旨係基於債務清償方
    案成立後，應由債務人誠實遵守信用履行協商還款條件，惟
    於例外情形下發生情事變更，在清償期間收入或收益不如預
    期，致該方案履行困難甚或履行不能，因不可歸責於己之事
    由，始能聲請更生或清算。此規範意旨在避免債務人任意毀
    諾已成立之協商，濫用更生或清算之裁判上債務清理程序。
    蓋以債務清償方案係經當事人行使程序選擇權所為之債務清
    理契約，債務人應受該成立之協議所拘束。債務人既已與金
    融機構協商成立，如認該協商方案履行有其他不適當情形，
    自仍應再循協商途徑謀求解決。又所謂不可歸責於己之事由
    ，係指出於非己身所能控制之自然力或其他人為事由，具有
    猝然性而不能預知，非人力所能參與或所能阻止，而陷於不
    能履行承諾償還自己之債務者而言，例如：
  1.債務人於履行清償期間遭逢重大意外災害，如車禍、火災、
    或罹患重大不治之惡疾而喪失工作能力。
  2.債務人負擔家計生活之職業工作，突然非自願性失業，而可
    預見的、持續性的無法就業謀生。
  3.因遭逢不可抗力之天然災害，如地震、颱風、水災而因其損
    害甚鉅致無力清償等情事。
五、經查：
(一)聲請人於消費者債務清理條例施行前，曾依照中華民國銀行
    公會會員辦理消費金融案件無擔保債務協商機制，與最大債
    權金融機構香港上海匯豐商業銀行 (原中華商業銀行 )股份
    有限公司達成協商 ，雙方約定聲請人自95年8月起分80期，
    利率3.88% ，每月10日以26,482元依各債權銀行債權金額比
    例清償各項債務，直至全部清償為止 ，截至96年2月間毀諾
    ，此有協議書及無擔保債務還款計劃影本各一份為證 (見原
    審卷第57、58頁) ，且觀諸抗告人提出之財團法人金融聯合
    徵信中心債權人清冊中「是否曾參與銀行公會債務協商」欄
    註記「Y」一節亦明 。準此，本件聲請人依上開協商機制與
    最大債權金融機構協商成立後，再向本院聲請更生，尚須符
    合「不可歸責於己之事由致履行顯有重大困難」之法定要件
    ，方為適法。
(二)查抗告人主張其95年協商時任職於大名鼎鼎小客車租賃公司
    ，業務內容為安排日本旅客來台之行程，平均收入並不固定
    ，須視當月業務量而定，又95年協商時抗告人平均每月收入
    仍有42,000餘元，惟自96年起因受景氣影響及本身身體健康
    影響，業務量大幅滑落，因而每月平均收入降為僅約16,925
    元，而協商金額卻高達26,482元，該協商條件實已大大超過
    聲請人所能負擔，聲請人苦撐至96年2月 ，終無以為繼而毀
    諾，故抗告人有不可歸責於己之事由，致對上開協商內容有
    履行不能或有重大困難等情形云云。然而，本院審酌下情，
    認抗告人並無不可歸責於己之事由:
1.按參諸消費者債務清理條例第151條第5項之立法理由可知，債
  務清償方案成立後，固由債務人按其條件履行，惟需於其後發
  生情事變更，在清償期間收入或收益不如預期，致該方案履行
  困難甚或履行不能，因不可歸責於己，始能聲請更生或清算。
  此項規定旨在避免債務人任意毀諾已成立之協商，濫用更生或
  清算之裁判上債務清理程序，蓋以債務清償方案係經當事人行
  使程序選擇權所為之債務清理契約，債務人應受該成立之協議
  所拘束。債務人既已與金融機構協商成立，如認該協商方案履
  行有其他不適當情形，自仍應再循協商途徑謀求解決。
2.查抗告人財產及收入狀況說明書所載每月生活支出 8,000元、
  交通費用 4,000元及雜支2,000元 (見原審卷第19頁)係抗告人
  於95年8月協商成立當時已知悉之事實 ，復參酌抗告人提出之
  國稅局95年度綜合所得稅資料查詢清單 (見原審卷第8頁)及96
  年度綜合所得稅結算申報所得資料參考清單 ( 見原審卷第9頁
  )記載其該兩年度所得分別為512,951元 (95年度)、203,099元
  (96年度)，平均每月所得分別為42,746元 (95年度 )、16,925
  元 (96年度)等情以觀 ，形式上抗告人平均每月所得似有顯著
  降低，惟查，抗告人既以自承其從事業務工作，收入情形並不
  固定，須視每月業務量而定，此有抗告人聲請狀可按 (見原審
  卷第5頁)，則抗告人對於本身之經濟狀況、家庭收支情形應知
  之綦詳，理應於協商時評估可否履行協商條件之情事，抗告人
  當時盱衡其經濟狀況，猶簽署協商協議書，同意最大債權銀行
  之無擔保債務還款計劃，可見其償還能力，當屬抗告人於協商
  時已經其適當評估，思量資金來源之籌措管道後，認無疑慮方
  始為之。況銀行提出協商條件同時，復已給予抗告人相當之猶
  豫期間，並告以如日後有未依條件履行之情形，協商即屬失效
  ，抗告人所負各債務即回復由各債權銀行依原契約履行，是抗
  告人接受與否，亦有充分之時間考量，若認本身力有未逮，或
  積極之拒絕、或消極之不履行協商條件均足以發生阻卻商條件
  成就之效果，惟抗告人其後既未予拒絕 ，甚至更可履行5期，
  其後始於96年2月間毀諾，此有抗告人聲請狀附卷可憑 (見原
  審卷第5頁)，足見其於簽立前述協商條件之際，實已考慮周詳
  日後還款方法，並無匆促、不及思慮等不得己之情形無疑，且
  事實上依抗告人事後之履行情形亦可證明其先前擬定之還款計
  劃頗為可行。從而，抗告人於協商時既已明知其收入情形，以
  及將來可能支出之用途，仍同意承諾原協商條件，非無充分考
  量籌措資金來源之規劃，無論是否依賴親友資助，自不得再以
  同一原因反覆爭執。抗告人雖主張其因景氣影響及身體健康因
  素緣故，致抗告人由原先月薪約4萬2千餘元減少為1萬6千餘元
  薪資收入明顯減少等語。然查，如前所述，抗告人既已自承每
  月薪資收入隨業務量而有不同，並不固定，此外，復參酌抗告
  人前於96年初1月間即已毀諾 (於同年2月間由銀行確認毀諾)
  ，嗣於96年整年度因遭逢景氣影響因素，業績下滑致每月傭金
  收入大為減少，職是，客觀上抗告人既早已毀諾在先，嗣後景
  氣影響其收入下降，清償能力顯著降低在後，亦難認景氣影響
  與抗告人毀諾間有何直接之因果關聯性；況抗告人並未舉證證
  明其它履約協商條件期間之收入及支出狀況，較其協商成立當
  時有何明顯變動，則於客觀事實並未有顯著變動之下，亦難認
  其協商成立之後有何情事變更致生履行有重大困難之情事。
(三)次查，就國家司法資源介入私人紛爭處理之必要性及合適性
    而言：
1.按債務人依消債條例向法院聲請更生或清算，應認係債務清理
  之最後手段，蓋經法院裁定開始更生或清算程序後，債務人之
  生活、身分資格、工作權利等或均將受有限制。又該條例所定
  之債務清理程序採雙軌制設計，分為重建型之更生程序及清算
  型之清算程序，其立法目的在使有不能清償或有不能清償之虞
  的消費者，得依其自身負債與清償能力之不同情況，選擇不同
  程序清理其債務，以調整其與債權人及其他利害關係人之權利
  義務關係，保障債權人之公平受償，謀求消費者經濟生活之更
  生及社會經濟之健全發展。上開規定之立法目的，在兼顧債權
  人、債務人雙方之利益，使陷於經濟上困境之消費者得以清理
  債務，利用此兩種不同程序妥適調整債務人與債權人及其他利
  害關係人間之權利義務關係，保障債權人獲得公平受償，並謀
  求消費者經濟生活之更生機會。申言之，更生之目的在使全體
  債權人獲得公平之受償，並使債務人在經濟上得有更生之機會
  ，防止社會經濟發生混亂。上開制度並非在使債務人恣意消費
  所造成之債務，轉嫁予債權人負擔；質言之，法律所設債務人
  免責之制度，應在鼓勵勤勞誠實之債務人，而非縱容投機不誠
  實之債務人奢侈浪費，倘債務人於聲請更生或清算前之相當期
  間內，利用信用金融之機會，恣意為非屬通常生活所需之鉅額
  消費或作奢侈性、浪費性之消費，而不在意日後履行返還之能
  力，反而算計消債條例中之免責制度，濫用更生或清算程序以
  規避其應負擔之償還責任，自與前開立法本旨有違。
2.本案依據各債權銀行向本院陳報抗告人使用信用卡消費明細及
  現金卡提領紀錄顯示，抗告人於成立協商前之94年10月起至95
  年2月14日止持萬泰銀行現金卡連續提領共計227,000元，平均
  每月提領約有45,400元，此有該行陳報狀及現金卡交易明細表
  附卷可按 (見原審卷第80頁、第82頁至第83頁 )；又抗告人於
  成立協商前之 94年8月29日持渣打銀行信用卡於久屋麗緻客棧
  刷卡消費1,900元，同年8月30日持渣打銀行信用卡預借現金40
  ,000 元，此有該行陳報狀及信用卡消費明細附卷可按 ( 見原
  審卷第141頁、第144頁)等情 ，足認抗告人上開消費支出均已
  超出日常必須性之開支，故抗告人之負債原因應與其恣意消費
  之情形有關，抗告人恣意為非屬通常生活所需之鉅額消費或作
  奢侈性、浪費性之消費，而不在意日後履行返還償債之能力，
  自與前開立法本旨有違。
六、綜上所述，債務人與金融機構協商成立者，除非因不可歸責
    於己之事由，致履行顯有重大困難，否則不得聲請更生或清
    算，本條例第151條第5項規定甚明。此項規定旨在避免債務
    人任意毀諾已成立之協商，濫用更生或清算之裁判上債務清
    理程序，本件抗告人前經協商，其仍有固定收入履行清償之
    能力，既無情事變更，亦無重大履行困難之處，縱有履行不
    便，應經由個別債權銀行協商程序以求適當履債，準此，堪
    認債務人尚乏不可歸責於己致履行顯有重大困難之情形可言
    ，故原審裁定駁回債務人更生之聲請，並無違誤。抗告意旨
    指摘原裁定不當，求予廢棄另為裁定，為無理由，應予駁回
    。
七、據上論結，本件抗告為無理由，依消費者債務清理條例第15
    條，民事訴訟法第495 條之1 第1 項、第449 條第1 項、第
    95 條 、第78條，裁定如主文。
中    華    民    國    98    年    9     月    29   日
                  民事第三庭    審判長法  官  朱耀平
                                      法  官  邱育佩
                                      法  官  徐玉玲
以上正本證明與原本相符
本裁定不得抗告
中    華    民    國    98    年    9     月    29  日
                                      書記官  陳靜怡


司法院資訊處製作；財團法人民間司法改革基金會備份。
